【裁判字號】    99,家訴,111
【裁判日期】    990831
【裁判案由】    確認婚姻無效
【裁判全文】
臺灣臺北地方法院民事判決             99年度家訴字第111號
原      告  丙○○
被      告  甲○○    現於台灣台北監獄
上列當事人間確認婚姻無效事件，本院於民國99年8 月20日言詞
辯論終結，判決如下：
    主    文
確認原告與被告間婚姻無效。
訴訟費用由被告負擔。
    事實與理由
一、原告主張：兩造曾於民國71年結婚，育有一名子女，嗣於82
    年5 月27日離婚，然兩造所生子女在校因父母離異被同學嘲
    笑，被告父親知悉後，於83年1月1日持空白結婚證書要求兩
    造在其上簽名，兩造基於孝心而簽名，被告父親持此證書至
    松山區戶政事務所辦理結婚登記，然兩造實無舉行結婚之公
    開儀式，結婚證書上所載兩造於83年1月1日上午12點於自宅
    舉行婚禮與證人簽名等並非真實，為此請求確認兩造間婚姻
    無效等語。並提出結婚證書影本、被告戶籍謄本、兩造結婚
    登記申請書、被告前案紀錄表為證。
二、被告主張：對原告之主張沒有意見，兩造結婚登記後並未同
    住等語。
三、得心證之理由：
(一)按確認法律關係之訴，非原告有即受確認判決之法律上利益者
  ，不得提起之，確認證書真偽或為法律關係之基礎事實存否之
  訴，亦同；前項確認法律關係基礎事實存否之訴，以原告不能
  提起他訴訟者為限，民事訴訟法第247 條定有明文。查原告主
  張兩造婚姻無效，若原告主張屬實，則因戶籍法推定兩造間有
  婚姻關係，致其私權有受侵害之危險，此項法律關係發生之基
  礎事實所生不妥之狀態，自得以確認判決方式除去，是以原告
  提起本件確認兩造間婚姻關係無效之訴，有即受確認判決之法
  律上利益，合先敘明。
(二)按結婚，應有公開儀式及二人以上之證人。經依戶籍法為結婚
  之登記者，推定其已結婚，修正前民法第982 條定有明文。我
  國民法親屬編修正前不採結婚登記主義，故兩造婚姻是否合法
  成立，仍應以結婚有無公開儀式及二人以上之證人為斷，至於
  書立結婚證書及辦理戶籍登記，均非結婚之要件。而所謂結婚
  應有公開儀式，係指結婚當事人應行定式之禮儀，使不特定人
  得以共見共聞，認識其為結婚為已足，最高法院51年度臺上字
  第551號著有判例可資參照。苟結婚不具備同法修正前第982條
  之方式者，其結婚為無效，修正前民法第988條第1款亦定有明
  文。
(三)經查，原告主張兩造結婚未舉行公開儀式之事實，已據原告提
  出結婚證書為證，並經證人乙○○證稱：「（提示結婚證書。
  問：是否你簽名蓋章？）印文不是我蓋的，簽名不是我簽的。
  （問：你是否知道兩造82年5 月27離婚？）我知道。（問：他
  們有無再結婚？）我不知道。」等語明確（見99年8 月20言詞
  辯論筆錄）。是本院綜上事證，自堪信原告主張之事實為真正
  。揆諸前開說明，兩造既於結婚時並未具備公開儀式之要件，
  其婚姻自因欠缺此項法定方式而無效，原告確認兩造婚姻無效
  ，應予准許。
四、據上論結，本件原告之訴為有理由，並依民事訴訟法第78條
    ，判決如主文。
中    華    民    國    99    年    8     月    31    日
                  家事法庭法  官  郭淑貞
以上正本係照原本作成。
如對本判決上訴，須於判決送達後20日之不變期間內，向本院提
出上訴狀。
中    華    民    國    99    年    8     月    31    日
                          書記官  張詠忻

司法院資訊處製作；財團法人民間司法改革基金會備份。
